【裁判字號】    92,台上,6902
【裁判日期】    921205
【裁判案由】    強盜等罪
【裁判全文】
最高法院刑事判決                              九十二年度台上字第六九０二號
    上  訴  人
    即  被  告  乙○○
                        在.
                丙○○
                        十二樓.
                        在押.
    右  一  人
    選任辯護人  江東原律師
    上  訴  人
    即右一被告
    之  配  偶  己○○
                        二樓
    上  訴  人
    即  被  告  庚○○
                        （另案在台灣台北監獄執行中）
                戊○○
                        （另案在台灣台北監獄台北分監執行中）
                丁○○
                        在押.
                甲○○
    右  一  人
    選任辯護人  呂沐基律師
右上訴人等因被告等強盜等罪案件，不服台灣高等法院中華民國九十二年八月二十六
日第二審判決（九十二年度上訴字第五四三號，起訴案號：台灣板橋地方法院檢察署
九十一年度偵字第九一三二、一二三八八號），提起上訴，本院判決如左：
    主  文
原判決關於乙○○、丙○○、丁○○、甲○○部分及庚○○強盜部分撤銷，發回台灣
高等法院。
其他（即戊○○部分）上訴駁回。
    理  由
一撤銷發回部分
本件原判決撤銷第一審關於上訴人即被告乙○○、丙○○、丁○○、甲○○部分及庚
○○強盜部分之科刑判決，改判仍論處被告乙○○、丙○○、丁○○以共同加重強盜
及共同未經許可持有手槍罪刑；論處被告庚○○以共同加重強盜罪刑（庚○○共同未
經許可持有手槍經原審判刑部分，因未據上訴業已確定）；論處被告甲○○以共同未
經許可持有手槍罪刑，固非無見。
惟按：(一)、當事人聲請調查之證據，如與本案之待證事實無重要關係者，事實審法院
固可予以駁回，毋庸為無益之調查。若於事實確有重要關係，而又非不易調查或不能
調查者，則為明瞭案情起見，自應盡調查職責，踐行調查之程序。本件關於強盜部分
，原判決係認定：被告乙○○、丙○○、丁○○、庚○○與共犯楊川億（第一審法院
另案審理）等五人，基於共同意圖為自己不法所有之犯意聯絡及行為分擔，施強暴、
脅迫致使被害人黃光銘不能抗拒，命其自提款機提領現金新台幣九萬元交付等情。而
以被告乙○○、丙○○、丁○○、庚○○等人與共犯楊川億辯稱：被害人黃光銘積欠
楊川億金錢未還，本件係起因於債務糾紛，伊等並無不法所有之意圖等語，為卸責之
詞，不予採信。然依卷內資料，被告丙○○、乙○○於檢察官偵查中，即以：被害人
黃光銘於本件事發之後，曾商請台北縣警察局板橋分局江翠派出所副主管張炎輝協調
雙方之債務糾紛，張炎輝又透過郭國堂居間聯絡處理，足見黃光銘確與共犯楊川億之
間存有債務糾紛等詞置辯，並請求傳訊證人張炎輝及郭國堂以證明上開情事（見偵字
第九一三二號卷第八十九至九十頁）。又查被害人黃光銘於原審調查時亦供稱：「是
的（我有請警察局主管去找丙○○等人協調），我是請他們已經向我拿錢了，不要再
來找我。沒有當面談話，我會找警察，是因為該警員也認識丙○○」等語（見原審卷
(二)第一一九頁）。因刑法上之強盜罪，以有為自己或第三人不法所有之意圖為構成要
件之一，若奪取財物係基於他種目的，而非出於不法所有之意思者，即與強盜罪之構
成要件有間。縱其行為違法而具備其他罪之構成要件，亦僅能論以該其他罪名，要不
成立強盜罪。是被害人黃光銘與被告丙○○或共犯楊川億之間是否確有債之關係存在
？其要求警局主管出面協調何事？其所指警局主管究係何人？凡此與被告乙○○、丙
○○、丁○○、庚○○應否成立強盜罪責至有關聯之重要事實，既仍有疑義而欠明瞭
，自有究明之必要。原審對於此項被告聲請調查之證據未予調查，又未認其無調查之
必要而以裁定駁回之，或於判決理由內說明無調查必要之理由，非無調查職責未盡及
判決理由不備之違法。(二)、客觀上為法院認定事實及適用法律基礎之證據，雖已調查
而其內容尚未明瞭者，即與未經調查無異，如遽行判決，仍屬應於審判期日調查之證
據而未予調查。本件關於被害人林毓智被害部分，原判決於事實欄認定：被告丁○○
夥同楊川億、乙○○、庚○○、戊○○及江政龍（經第一審判刑確定）等人，於民國
九十一年四月十九日晚上七時許，共同持槍在台北縣土城市○○路與裕民路口附近，
強押林毓智至台北縣板橋市○○○路一００巷十六號空屋內（位於南雅夜市附近），
並與甲○○及吳俊憲、簡伯陽（以上二人均經第一審判刑確定）共同毆打並持槍射擊
林毓智成傷後，又將林毓智及另二名被害人即吳俊宏、林宜泓強押載往同市○○路十
五巷七之一號丙○○之公司等情。係以被害人林毓智於第一審調查時之指訴為其主要
憑據之一（見原判決第十一頁末二行至第十二頁第十行、第二十六頁）。然查被害人
林毓智於第一審法院指認被告丁○○後，係稱：「在莒光路時，我有看到他（指丁○
○），之前，在南雅夜市沒有看到他，他好像是從南雅夜市○○○○路開車那位……
」等語（見第一審卷(一)第二二六頁），並未供及被告丁○○曾參與持槍將其自台北縣
土城市強押至前揭台北縣板橋市○○○路一００巷十六號空屋，並在該屋內毆打及持
槍射擊其成傷等部分之犯行，被告丁○○既亦否認此部分之犯罪，則真相究竟如何？
顯然仍待釐清。原審未詳加調查說明，遽為上開認定，難謂適法。(三)、有罪之判決，
得就起訴之犯罪事實，變更檢察官所引應適用之法條，刑事訴訟法第三百條定有明文
。若檢察官起訴之犯罪事實，經法院依上開規定變更起訴法條，而為有罪之判決時，
該事實既構成犯罪，且已變更罪名，即不能再就檢察官所引用之罪名諭知無罪，或於
理由內說明不另為無罪之諭知。本件關於未經許可持有手槍部分，原判決認被告乙○
○、丙○○、丁○○、甲○○等人係犯共同未經許可持有手槍、子彈，及連續以非法
方法剝奪人之行動自由、連續傷害等罪，依想像競合犯、連續犯及牽連犯等規定，從
一重之共同未經許可持有手槍罪處斷（見原判決第四十五至四十六頁，理由四）。經
查有關上開傷害部分，檢察官係以各該被告持槍射擊被害人吳俊宏、林毓智、陳建宏
、董澤志等人，涉犯連續殺人未遂罪嫌起訴，原判決則認各該被告祇有傷害之犯意，
僅成立連續傷害之罪名云云，因二者之社會基礎事實相同，應屬變更起訴法條之範疇
，原判決未說明其得變更起訴法條之依據，逕行改依連續傷害論罪，於法已有未合；
且於理由內另又說明檢察官起訴殺人未遂部分，不能證明各該被告犯罪，因而不另為
無罪之諭知等旨（見原判決第四十七至四十八頁，理由五之(二)、(三)），亦有違誤。(四)
、告訴乃論之罪，告訴人之告訴，須指明所告訴之犯罪事實及表示希望訴追之意思，
始足當之。本件關於原判決認定被告乙○○、丙○○、丁○○、甲○○等人持槍射擊
被害人吳俊宏右小腿、射擊被害人陳建宏之兩側小腿成傷，牽連觸犯刑法第二百七十
七條第一項之傷害罪部分，按諸同法第二百八十七條之規定須告訴乃論。然依卷內資
料，被害人吳俊宏於警訊時陳稱：「我怕遭人報復，以致我生命受到危險，我不願指
認槍擊及毆打我之嫌犯」等語，似未表示希望訴追之意思（見警卷第一三０頁背面）
；被害人陳建宏於警員據報至其就醫之醫院（國立台灣大學醫學院附設醫院急診室）
製作筆錄時，亦未提出告訴（見警卷第一二一至一二二頁），且於偵查中並未經檢察
官傳訊，是被告乙○○、丙○○、丁○○、甲○○等人對該二被害人傷害部分是否已
有合法之告訴？又衡諸被告等所為，究僅有普通傷害之故意，抑有重傷害之故意？均
有研求之餘地。原審未詳予審認，遽行判決，併有可議。以上或為上訴意旨所指摘，
或為本院得依職權調查之事項，應認原判決關於被告乙○○、丙○○、丁○○、甲○
○部分及庚○○強盜部分有撤銷發回之原因。
二上駁回部分（即戊○○部分）
查第三審上訴書狀，應敘述上訴之理由，其未敘述者，得於提起上訴後十日內補提理
由書於原審法院，已逾上述期間，而於第三審法院未判決前仍未提出上訴理由書狀者
，第三審法院應以判決駁回之，刑事訴訟法第三百八十二條第一項、第三百九十五條
後段規定甚明。本件上訴人戊○○因違反槍砲彈藥刀械管制條例案件，不服原審論處
其以共同未經許可，無故持有手槍罪刑之判決，於九十二年九月八日提起上訴，並未
敘述上訴理由，迄今逾期已久，於本院未判決前仍未提出，依上開規定，其上訴自非
合法，此部分應予駁回。
據上論結，應依刑事訴訟法第三百九十七條、第四百零一條、第三百九十五條後段，
判決如主文。
中      華      民      國    九十二    年     十二     月      五      日
                              最高法院刑事第九庭
                                  審判長法官  林  增  福
                                        法官  邵  燕  玲
                                        法官  陳  世  雄
                                        法官  惠  光  霞
                                        法官  池  啟  明
      右正本證明與原本無異
                                              書  記  官
中      華      民      國    九十二    年     十二     月     十一     日
                                                                        Ｌ


司法院資訊處製作；財團法人民間司法改革基金會備份。
